【裁判字號】    94,訴,1878
【裁判日期】    950315
【裁判案由】    毒品危害防制條例
【裁判全文】
臺灣高雄地方法院刑事判決              94年度訴字第1878號
公  訴  人  臺灣高雄地方法院檢察署檢察官
被      告  丙○○
指定辯護人  本院公設辯護人甲○○
上列被告因毒品危害防制條例案件，經檢察官提起公訴（93年度
偵字第25395號），本院判決如下：
    主  文
丙○○無罪。
    理  由
一、公訴意旨略以：被告丙○○自民國93年12月初起開始染上施
    用海洛因、甲基安非他命之惡習，於同年月13日20時許，在
    高雄市三民區某麥當勞店前，向真實姓名年籍不詳、綽號「
    丁哥」者購買新台幣 (下同)10000 元 之海洛因 (淨重1.6
    公克），欲供己施用，翌日18時許，綽號「丁哥」者遊說其
    幫助伊交付海洛因予不特定買主，可免費提供少量之海洛因
    、甲基安非他命供伊施用，詎被告明知海洛因係管制物品，
    不得販賣、持有，亦明知綽號「丁哥」者販賣海洛因以營利
    ，竟為圖賺取少量之海洛因、甲基安非他命供己施用，而基
    於幫助綽號「丁哥」者販賣海洛因之犯意，答應替綽號「丁
    哥」者交付海洛因予不特定買主，並以0000000000號行動電
    話為聯絡工具。嗣於93年12月15日17時許，在高雄市○○區
    ○○路與義華路口，被告自綽號「丁哥」者處取得2 小包海
    洛因 (夾鏈袋上分別寫有慶、昌字樣)後 ，徒步在高雄市○
    ○區○○路往正忠路方向前進，行進間即有綽號「阿富」者
    騎車經過，被告即坐上綽號「阿富」者之機車，二人即在機
    車行進間交易毒品，惟因綽號「阿富」者欲購買約1000元之
    毒品，而被告身上恰無等值之毒品，綽號「阿富」者即下車
    離去，致被告未能完成毒品交易。惟因高雄市政府三民第二
    分局覺民路派出所警員林忠男、郭鴻泰適值巡邏勤務，自綽
    號「阿富」者騎車欲尋找被告購買毒品時，即發覺有異而跟
    蹤在後，被告交易未完成之後，復為其朋友蔡沐錩 (不知情
    ) 載走時，林忠男、郭鴻泰即上前盤查，被告見狀，趕緊將
    其皮包內之2 包海洛因倒出，惟仍經警查獲1 玻璃瓶裝之海
    洛因、夾鏈袋上寫有慶、昌字樣之海洛因2 小包、海洛因14
    小包 (合計海洛因淨重1.6 公克)、 含海洛因之殘渣袋11只
    、空夾鏈袋10只、安非他命 (驗前毛重0.5 公克，驗後毛重
    0.4 公克)、 電子磅秤1 台、注射針筒4 支、玻璃吸食器1
    個、鏟子5 支、0000000000號行動電話1 支等物。因認被告
    係涉有毒品危害防制條例第4 條第1 項販賣第一級毒品未遂
    之幫助犯罪嫌。
二、按「犯罪事實應依證據認定，無證據不得認定犯罪事實」、
    「不能證明被告犯罪者，應諭知無罪之判決」，刑事訴訟法
    第154 條第2 項、第301 條第1 項分別定有明文。又事實之
    認定，應憑證據，如未能發現相當證據，或證據不足以證明
    ，自不能以推測或擬制之方法，為裁判基礎；且認定不利於
    被告之事實須依積極證據，苟積極證據不足為不利於被告事
    實之認定時，即應為有利於被告之認定；另認定犯罪事實所
    憑之證據，雖不以直接證據為限，間接證據亦包括在內，然
    而無論直接證據或間接證據，其為訴訟上之證明，須於通常
    一般之人均不致有所懷疑，而得確信其為真實之程度者，始
    得據為有罪之認定，倘其證明尚未達到此一程度，而有合理
    之懷疑存在而無從使事實審法院得有罪之確信時，即應由法
    院為諭知被告無罪之判決，最高法院40年度台上字第86號、
    30年度台上字第816 號、76年度台上字第4986號判例意旨均
    可供參照。又檢察官對於起訴之犯罪事實，應負提出證據及
    說服之實質舉證責任。倘其所提出之證據，不足為被告有罪
    之積極證明，或其指出證明之方法，無從說服法院以形成被
    告有罪之心證，基於無罪推定之原則，自應為被告無罪判決
    之諭知（最高法院92年台上字第128 號判例意旨參照）。
三、檢察官認被告涉有上揭犯行，係以：(1)被告於93年12月16日
    警詢中之自白（以下簡稱警詢筆錄）；(2)扣案海洛因毒品2
    小包註明「昌」、「慶」字樣；(3)法務部調查局94年3 月10
    日調科壹字第220019210 號鑑定通知書、高雄醫學大學附設
    中和紀念醫院檢驗報告（編號：0000-000）各1 紙，為其主
    要論斷依據。被告於本院審理中，雖不否認於上揭時、地為
    警逮捕，並自其身上查扣海洛因、甲基安非他命、夾鏈袋、
    電子磅秤及行動電話等情，惟堅詞否認有何幫助或販賣毒品
    犯行，辯稱：警詢當時我藥癮發作，當時我趴在桌上，警察
    一直叫我起來，且是警員引導我作筆錄，製作筆錄時，不是
    依照我正常意識時所作。查獲毒品是我向「丁哥」購買來要
    施用的，電子磅秤是我用來秤施用毒品的量等語；辯護意旨
    則略以：被告警詢時毒癮發作，意識不清，其自白非出於任
    意性，且本件只有被告自白，並無其他證據可以佐證被告自
    白之真實性等語。經查：
（一）關於被告警詢筆錄證據能力之認定：
   1、按被告之自白，非出於強暴、脅迫、利誘、詐欺、疲勞訊
      問、違法羈押或其他不當方法，且與事實相符者，得為證
      據，刑事訴訟法第156 第1 項定有明文。亦即被告之自白
      係出於自由意思，且與事實相符者，即有證據能力，反之
      ，若係非法取供者，因其陳述非出於任意性，其所為之陳
      述即無證據能力。次按被告陳述其自白係出於不正之方法
      者，應先於其他事證而為調查。該自白如係經檢察官提出
      者，法院應命檢察官就自白之出於自由意志，指出證明之
      方法，同法第156 條第3 項定有明文。故如被告自白係出
      於前述之不正方法，或與事實不符，有一於此，即屬證據
      使用禁止範疇，應予以排除，不得採為判決之基礎。此項
      欠缺證據能力之自白，本不容許為訴訟上嚴格證明之資料
      ，自非法院評價之對象，不生證明力之問題，尤無以其他
      證據補強之餘地。最高法院92年度台上字第4292號判決意
      旨可供參照。
   2、本件被告抗辯上開警詢時藥癮發作、精神不濟，辯護意旨
      認被告該警詢所為自白非出於任意性而無證據能力，並聲
      請勘驗該警詢錄音帶。經本院於95年3 月1 日審判期日當
      庭以錄音機連續播放該警詢錄音帶內容，勘驗結果為：「
      被告警詢筆錄係採一問一答製作，詢問人提問後，被告即
      立刻回答，並無遲滯情形，詢問過程中被告聲音稍沙啞，
      並偶有流鼻水的聲音，但不曾提及其精神不好，詢問內容
      如勘驗筆錄附件記載。勘驗筆錄附件第4 頁最後一個問題
      ，提問時，詢問人叫被告『起來！抽支煙』被告被喚後，
      繼續回答。其後被告並催促詢問人說：『筆錄作快一點，
      隨便寫寫就好』等語，但詢問人仍依照正常速度詢問製作
      筆錄，被告仍然依正常速度作答。勘驗至附件第7 頁第10
      行為止，以下略。」（見本院卷第163 頁）。其中被告雖
      未直接提及其精神不好，但由詢問人催促被告「起來，抽
      支煙」及被告要求警員「筆錄作快一點，隨便寫寫就好」
      等語觀之，可知被告應詢當時確有趴在桌上、精神狀態疲
      勞不佳之情；參以被告自84年起即有施用毒品前科，迄於
      94年間有多次再犯紀錄，此有臺灣高等法院被告前案紀錄
      表1 份在卷可查，本件被告因同時涉有施用毒品罪嫌，另
      經檢察官提起公訴，亦經起訴事實載明無訛；再觀被告在
      該警詢筆錄後段坦承每日須施用海洛因2 、3 次，安非他
      命1 次等語，足見被告染毒已深，戒斷困難，故若未有適
      時之治療或毒品供應，一旦毒癮發作，即易有精神不佳、
      意識不清之情況發生，此應無違一般經驗法則。準此而論
      ，詢問員警於此情況下，卻仍催促被告積極應詢，要求其
      不要趴在桌上，並且要被告吸食香菸，欲使被告恢復精神
      體力，以使詢問過程及筆錄製作順利，實有未及注意上開
      法律所為禁止以不正方法為訊問之誡命要求，則被告辯稱
      警詢時藥癮發作、意識不清等語，自有相當憑據，上開警
      詢筆錄應有「疲勞詢問」之不當，依據上開法律規定及說
      明，被告警詢筆錄應認無證據能力，非得供為本院判斷被
      告犯罪事實之證據。
（二）除上開被告於警詢中之自白無證據能力，應予排除外，檢
      察官所引其他證據資料，是否足以認定被告涉有幫助販賣
      第一級毒品之犯行，茲析述如次：
   1、扣案之海洛因2 小包分別註明「昌」、「慶」字樣，其用
      意為何，殊有可疑，蓋若是被告係為自己施用，似無需加
      上此種註明，但該字樣是否被告自己註明？或取得時即已
      註明？亦有疑問。再若以之推論被告係要將該2 包毒品販
      售給「昌」、「慶」之人，即不免率斷，況且，起訴事實
      係認定被告係要將毒品販售與綽號「阿富」之人，此與「
      昌」、「慶」2 字亦無任何關聯性，故該項證據尚難證明
      被告有販賣毒品之事實。
   2、扣案毒品經送驗結果，確含海洛因成分及甲基安非他命陽
      性反應，有法務部調查局94年3 月10日調科壹字第220019
      210 號鑑定通知書及高雄醫學大學附設中和紀念醫院檢驗
      報告各1 紙附卷可稽，然被告既有施用毒品習慣，已如上
      述，其身上查獲毒品，本屬自然之事，亦無法證明係將用
      以販賣他人。另扣案物中關於注射針筒、玻璃吸食器、鏟
      子等物，均為施用毒品之工具，至電子磅秤1 台，被告辯
      稱係為施用毒品時秤量施用量之用，亦非無可能，自不能
      因此即以間接推論或擬制之方法，遽論被告有幫助販賣毒
      品犯行。
   3、又起訴意旨雖認定當時有綽號「阿富」者騎車經過，被告
      即坐上綽號「阿富」者之機車，2 人即在機車行進間交易
      毒品，惟因綽號「阿富」者欲購買約1000元之毒品，而被
      告身上恰無等值之毒品，綽號「阿富」者即下車離去，致
      被告未能完成毒品交易等情，惟被告為警查獲時身上攜帶
      有海洛因合計14包，其價格於一般行情應遠高於1000元無
      疑，此業經鑑定含有第一級毒品海洛因成份屬實，並於起
      訴事實載明無誤，則若「阿富」確實欲向被告購買1000元
      之海洛因，被告並無不能交付之情，應屬顯然，但被告仍
      未為之，由此似足反證被告尚乏幫助販賣毒品以營利之意
      圖。
三、綜上所述，本件檢察官所舉事證，除上開被告之警詢自白因
    無證據能力經依法排除不用外，卷內其他證據資料均無法積
    極證明被告涉有幫助販賣第一級毒品之犯行，依「罪證有疑
    ，利於被告」之證據法則，被告犯罪應屬不能證明，自應為
    被告無罪之諭知。
據上論斷，應依刑事訴訟法第301 條第1 項前段，判決如主文。
本案經檢察官乙○○到庭執行職務。
中    華    民    國    95    年    3     月    15    日
                  鳳山刑事第2 庭
                          審判長法  官  邱明弘
                                法  官  廖建瑜
                                法  官  李嘉益
以上正本證明與原本無異。
如不服本判決，應於收受送達後10日內向本院提出上訴書狀。
中    華    民    國    95    年    3     月    15    日
                                書記官  呂怜勳


司法院資訊處製作；財團法人民間司法改革基金會備份。
